【裁判字號】    98,簡上,224
【裁判日期】    991028
【裁判案由】    偽造文書
【裁判全文】
臺灣屏東地方法院刑事判決             98年度簡上字第224號
上  訴  人  臺灣屏東地方法院檢察署檢察官
上  訴  人  丁○○○
即  被  告
上  訴  人  丙○○
即  被  告
前列二人共同
選任辯護人  陳麗珍律師
上列上訴人因被告偽造文書案件，不服本院97年度簡字第1685號
民國98年7 月30日第一審簡易判決（聲請簡易判決處刑案號：97
年度偵字第3068號、5897號），提起上訴，本院管轄之第二審合
議庭自為第一審判決如下：
    主  文
原判決撤銷。
丁○○○、丙○○均無罪。
    理  由
一、聲請簡易判決處刑意旨如檢察官聲請書所載（如附件）。
二、按犯罪事實應依證據認定之，無證據不得認定犯罪事實；不
    能證明被告犯罪者，應諭知無罪之判決，刑事訴訟法第154
    條第2 項、第301 條第1 項分別定有明文。又事實之認定，
    應憑證據，如未能發現相當證據，或證據不足以證明，自不
    能以推測或擬制之方法，為裁判基礎；且認定犯罪事實所憑
    之證據，雖不以直接證據為限，間接證據亦包括在內，然而
    無論直接證據或間接證據，其為訴訟上之證明，須於通常一
    般之人均不致有所懷疑，而得確信其為真實之程度者，始得
    據為有罪之認定，倘其證明尚未達到此一程度，而有合理之
    懷疑存在而無從使事實審法院得有罪之確信時，即應由法院
    為被告無罪之判決，有最高法院40年台上字第86號判例、76
    年台上字第4986號判例可資參照。且按認定犯罪事實應依證
    據，為刑事訴訟法所明定，故被告否認犯罪事實所持之辯解
    ，縱屬不能成立，仍非有積極證據足以證明其犯罪行為，不
    能遽為有罪之認定；而刑法第214 條所謂使公務員登載不事
    項於公文書罪，須一經他人聲明或申報，公務員即有登載之
    義務，並依其所為之聲明或申報予以登載，而其登載之內容
    又屬不實之事項，始足構成。若其所為聲明或申報，公務員
    尚須為實質之審查以判斷其真實與否，始得為一定之記載者
    ，即非本罪所稱之使公務員登載不實等，併亦有最高法院30
    年上字第1831號及73年台上字第1710號判例意旨可資參照。
三、公訴人認被告涉犯前開罪嫌，乃係以被告等知其系爭土地已
    經本院民事庭判決分割確定，被告丁○○○已非土地共有人
    ，竟於本院民事執行處通知其是否優先承購時，聲請承購，
    使本院民事執行處人員不查，核發不動產權利移轉證書，使
    被告丁○○○持向屏東縣屏東地政事務所，將此取得藍愛淑
    原有土地所有權之事項登載於土地登記簿，足生損害於民事
    強制執行及地政登記之正確性。訊之被告等堅決否認有何偽
    造文書犯意，辨稱係信賴法院所發之文書，以為可以辦理優
    先承購始聲請辦理，不知已非共有人，依法不得承購；且系
    爭土地登記申辦業務，均係交土地代書辦理，出面接洽者皆
    為被告邱庚全等語。
四、經查：
（一）民事執行處因債權人聲請拍賣之債務人共有土地，土地共
      有人依土地法規定，雖有優先承購權，然係以實際共有人
      為準，民事執行處人員有實際審查之權利，如土地記簿雖
      登載為共有人，而實非共有人（如系爭土地業經判決分割
      確定），而為民事執行處人員查知者，亦無拍賣土地之優
      先承購權，即便土地登記簿所載共有人欲優先承購，民事
      執行處亦不會准其所請等，業經本院承辦拍賣藍愛淑系爭
      土地之承辦書記官甲○○到庭證述明確（見本院99年6 月
      15 日 及同年9 月28日審判筆錄），是民事執行處承辦執
      行業務之公務員，顯非僅以簿登土地共有人聲請優先承購
      經拍賣之共有土地，即須准其所請而無審酌之權，即顯有
      審際審查之權限，參諸前述最高法院70年台上字第1710號
      判例意旨，已難令被告等負何刑法第214 條之使公務員登
      載不實罪責。
（二）次查被告等於94年間，均已為60餘歲之人，前述土地判決
      分割確定後，一應申請登記事宜，皆係被告親人介紹業已
      從業10餘年之代書乙○○辦理，申辦期間，乙○○均係與
      被告邱庚全接洽，被告等未曾主動詢問經辦至何程度，僅
      須資料時，乙○○始與被告邱庚全連繫等，業經乙○○到
      庭證述在卷。而查乙○○雖於本院審理中証稱其知土地分
      割判決有形成之效力，於確定時即已取得單獨所有權，惟
      在其認知，仍係以登記為準，故其受委託後，雖於94年2
      月間，即向屏東地政事務所申請分割判決之登記，然於被
      告邱庚全告知其有不動產權利移轉證書時，其竟撤銷前已
      申請之單獨所有權之登記，而改以依前述之移轉證書申辦
      登記，質以其難道不知土地分割確定判決已取得單獨所有
      權，顯不得再以共有人之身分承購前共有土地部分時，竟
      答以未慮及兩者係相互衝突抵觸者，僅認仍應以登記為準
      ，即為省卻少許書狀費用而撤銷前已申辦之分割判決登記
      等（見本院99年9 月28日審判筆錄），是在已經辦土地代
      書業務多年之代書猶發生此錯誤認知下，何得能強求被告
      等能明確知悉分割判決之形成效力及土地法上優先承購之
      要件，是彼等所辯係因信賴法院之通知始辦理優先承購，
      並無何使公務員登載不實事項於公文書之犯意，即堪予以
      採信。
（三）末查被告等實無何使公務員登載不實之犯意，且民事執行
      處，就是否土地共有人而有優先承購之權，有實質審查之
      權限，業如前述，是自難認被告等有何利用此機會，施用
      詐術得利之可能，告訴人認被告等併涉有詐欺罪嫌，即有
      誤會。至被告邱秀香已非土地共有人，依法已不得優先承
      購系爭土地而承購，對原拍定人而言，能否請求回復原狀
      或損害賠償，自應循民事訴訟程序解決，始為正途，併此
      述明之。
五、原審遽予論罪科刑，尚有未洽，被告上訴，為有理由。檢察
    官循告訴人之請求以原審量刑過輕或被告等併涉有詐欺罪嫌
    等，尚無理由。綜上所述，檢察官所舉證據，既無從使本院
    為被告等有罪之確信，參諸首開法條規定及判例意旨說明，
    合應由本院撤銷原判決，而為被告等無罪之諭知。
六、末按，檢察官聲請以簡易判決處刑之案件，經法院認為有刑
    事訴訟法第451 條之1 第4 項但書之情形者，應適用通常訴
    訟程序審判之，同法第452 條定有明文。又按對於簡易判決
    之上訴，準用刑事訴訟法第3 編第1 章及第2 章之規定，管
    轄第二審之地方法院合議庭受理簡易判決上訴案件，應依通
    常程序審理。其認案件有刑事訴訟法第452 條之情形者，應
    撤銷原判決，逕依通常程序為第一審判決，法院辦理刑事訴
    訟簡易程序案件應行注意事項第14項亦有明文。本件原審依
    檢察官之聲請，對被告論罪科刑之部分，經本院撤銷改判無
    罪，已如前述，足認檢察官聲請簡易判決處刑為不適當，而
    有刑事訴訟法第451 條之1 第4 項但書第3 款之情形，揆諸
    前揭規定，應由本院合議庭逕依通常程序審理後，自為第一
    審判決，檢察官如不服本判決，仍得於法定上訴期間內，向
    管轄之第二審法院提起上訴，附此敘明。
據上論斷，應依刑事訴訟法第452 條、第455 條之1 第3 項、第
369 條第1 項前段、第364 條、第301 條第1 項，判決如主文。
本案經檢察官劉昀到庭執行職務。
中    華    民    國    99    年    10    月    28    日
                  刑事第一庭    審判長法  官  潘正屏
                                      法  官  涂裕洪
                                      法  官  黃紀錄
以上正本證明與原本無異。
如不服本判決應於收受判決後10日內向本院提出上訴書狀，並應
敘述具體理由；其未敘述上訴理由者，應於上訴期間屆滿後20日
內向本院補提理由書（均須按他造當事人之人數附繕本）「切勿
逕送上級法院」。
中    華    民    國    99    年    10    月    28    日
                                      書記官  唐明煌

司法院資訊處製作；財團法人民間司法改革基金會備份。
